臺灣高等法院民事判決
109年度上易字第1198號
上  訴  人  張阿錢
輔  佐  人  張宜銘
訴訟代理人  游文愷律師
被 上訴 人  祭祀公業葉天助

法定代理人  葉子中
訴訟代理人  黃丁風律師
上列當事人間請求拆屋還地等事件，上訴人對於中華民國109年7
月31日臺灣基隆地方法院108年度訴字第187號第一審判決提起上
訴，被上訴人為訴之追加，本院於110年7月6日言詞辯論終結，
判決如下：
    主      文
原判決主文第二項關於命上訴人給付逾新臺幣伍仟壹佰陸拾壹元
本息，及按月給付逾新臺幣玖拾貳元部分，及該部分假執行之宣
告，暨訴訟費用之裁判(除確定部分外)均廢棄。
上開廢棄部分，被上訴人在第一審之訴及假執行之聲請均駁回。
其餘上訴駁回。
原判決主文第一項應更正為：上訴人應將坐落新北市○○區○○○段○
○○○段○○○地號土地上，如附圖甲編號B（面積七十二平方公尺）
、C（面積五十三平方公尺）、D（面積十九平方公尺）部分所示
之建物及地上物拆除，並將上開占有土地返還與被上訴人。
上訴人應將坐落新北市○○區○○○段○○○○段○○○地號土地上，如附圖
甲編號E（面積九平方公尺）部分所示之建物及地上物拆除，並
將上開占有土地返還與被上訴人。
第一審(除確定部分外)、第二審訴訟費用（含追加之訴部分）由
上訴人負擔。
    事實及理由
壹、程序方面：
一、被上訴人祭祀公業葉天助原法定代理人葉國政死亡，葉子中
    經全體派下員過2/3同意選任為新任管理人，於民國110年6
    月28日具狀聲請承受訴訟，有民事聲明承受訴訟狀、新北市
    雙溪區公所110年6月25日函足憑（見本院卷第155、159頁）
    ，核與民事訴訟法第175條第1項規定相符，應予准許。
二、按不變更訴訟標的，而補充或更正事實上或法律上之陳述者
    ，非為訴之變更或追加，民事訴訟法第256條定有明文。查
    被上訴人於原審起訴請求：上訴人應將坐落新北市○○區○○○
    段○○○○段000地號土地(下稱系爭土地)上，如工業技術研究
    院(下稱工研院)於109年5月15日出具工服報告(下稱工服報
    告)圖11(即附圖乙)編號B (面積72.5平方公尺）、C (面積7
    2.1平方公尺）、D (面積10.8平方公尺）部分所示之建物及
    地上物拆除，並將上開占有土地返還予被上訴人(下稱原審
    拆屋還地聲明)。嗣於本院審理中改依新北市瑞芳地政事務
    所104年6月18日土地複丈成果圖(即附圖甲)測量結果，請求
    上訴人應將附圖甲編號B(面積72平方公尺)、C(面積53平方
    公尺)、D（面積19平方公尺）部分所示之建物及地上物拆除
    ，並將上開占有土地返還與被上訴人(下稱系爭更正聲明)，
    核屬不變更訴訟標的，而補充或更正事實上及法律上之陳述
    者，兩造復均表示同意改以附圖甲之測量方式表述本件請求
    拆除範圍(見本院卷第171頁)，揆諸前揭說明，非為訴之變
    更或追加，應予准許。
三、次按在第二審為訴之變更或追加，非經他造同意不得為之。
    但請求之基礎事實同一者，不在此限，此觀民事訴訟法第44
    6條第1項、第255條第1項第2款規定自明。查被上訴人於原
    審起訴請求判命如原審拆屋還地聲明所示，嗣被上訴人於本
    院審理時，除未變更原審拆屋還地聲明之附圖甲B、C、D部
    分外，另追加請求上訴人應將系爭土地上如附圖甲編號E(面
    積9平方公尺）部分之建物及地上物拆除，並將上開占有土
    地返還與被上訴人(下稱系爭追加聲明，見本院卷第171頁)
    ，均係基於上訴人所有門牌號碼新北市○○區○○里○○路00號建
    物(含增建部分，下稱系爭建物)占用系爭土地之同一基礎事
    實，揆諸前揭說明，亦應准許。
貳、實體方面：　
一、被上訴人主張：系爭土地為伊派下員所有，然為訴外人即上
    訴人之父張春財占用，嗣張春財與伊前管理人葉朝圳於73年
    2月8日達成訴訟上和解（案列臺灣臺北地方法院《下稱臺北
    地院》73年度訴字第294號），約定：㈠張春財向葉朝圳承租
    新北市雙溪區三叉港段三叉港小段616(即系爭土地）、617
    、627-2、616-2地號田地4筆(下分稱各地號)，張春財願無
    條件解除租約將該用地交還葉朝圳耕作。㈡張春財應交還葉
    朝圳新臺幣（下同）2萬5000元之租金，張春財現住之房屋
    ，每年應給付葉朝圳租谷200台「千」(誤載，其後更正為「
    斤」)，按年7月1日繳交，不得藉故拖延，而張春財房屋門
    前大埕應無條件給葉朝圳通行。㈢葉朝圳其餘請求權拋棄。㈣
    訴訟費用各自負擔（下稱系爭和解）。嗣雙方於73年2月24
    日簽立共同聲明書(下稱系爭共同聲明)，約定系爭和解所載
    「現住之房屋」，每年應給付葉朝圳租谷200台斤等語，應
    更正為張春財「現住房屋使用之土地」，每年應付給葉朝圳
    地租之租谷200台斤等語。而系爭和解成立當時張春財現住
    之房屋面積，為工服報告圖7(即附圖丙)編號A、B、C部分所
    示，面積依序為86.8、46.9、27.3平方公尺，但張春財於85
    年間將系爭建物B、C部分拆除重建如附圖甲編號B、C部分所
    示，面積依序為72、53平方公尺，另於102年增建如附圖甲
    編號D、E部分所示，面積依序為19、9平方公尺之地上物，
    則張春財未得伊同意於系爭土地重建與增建如附圖甲編號B
    、C、D部分所示之建物及地上物，係無權占有伊派下員所有
    之系爭土地，並自103年5月1日起至108年4月30日止受有557
    0元之不當得利，及自108年5月1日起每月受有99元之不當得
    利，爰依民法第767條、第179條規定，求為命㈠如原審拆屋
    還地聲明所示。㈡上訴人應給付伊5570元，及自108年4月27
    日起算之法定遲延利息，及自108年5月1日起至返還土地之
    日止，按月給付伊99元等語（下稱原審不當得利聲明，未繫
    屬本院部分，不予贅述）。
二、上訴人則辯以：依系爭和解內容，張春財與葉朝圳係約定以
    竹圍為界，承租範圍包括當時現住房屋坐落基地及基地以外
    之一定範圍，若只以當時現住房屋所在為限，何必約定現住
    房屋基地以外之大埕無條件供葉朝圳通行。又附圖甲編號B
    、C部分之屋頂原係用瓦片所蓋，每年都有颱風把屋頂吹掉
    造成漏水，85年間改建有徵得葉朝圳同意，且改建迄今已逾
    20年，並非無權占用，亦未獲有不當得利。縱認伊有不當得
    利，系爭土地位置偏遠，被上訴人主張以系爭土地公告現值
    之8%計算不當得利，亦屬過高，且伊每年繳付地租3千元，
    亦應予扣除等語置辯。
三、原審判命如原審拆屋還地聲明與原審不當得利聲明所示；駁
    回被上訴人其餘之訴(原審判決被上訴人敗訴部分，未據其
    聲明不服，已告確定)。上訴人不服提起上訴，聲明：㈠原判
    決不利於上訴人部分廢棄。㈡上開廢棄部分，被上訴人在第
    一審之訴及其假執行之聲請均駁回。被上訴人則答辯聲明：
    ㈠上訴駁回。另聲明更正原審拆屋還地聲明如系爭更正聲明
    所示，並為訴之追加，求為判命如系爭追加聲明所示。
四、兩造不爭執之事項（見本院卷第52至53、127頁）：
　㈠系爭土地為被上訴人所有，上訴人所有系爭建物占用系爭土
    地面積，經工研院測量結果，附圖乙編號B、C、D部分所示
    位置，面積各為72.5平方公尺、72.1平方公尺、10.8平方公
    尺（見原審卷第361頁，外置工服報告）。嗣兩造於本院審
    理中同意系爭建物占用系爭土地面積，以新北市瑞芳地政事
    務所104年6月18日所測量，如附圖甲編號B、C、D、E部分所
    示位置面積各為72、53、19、9平方公尺為準，有系爭土地
    登記第一類謄本、現場照片20張足憑(見原審卷第17-2頁、1
    87至211、447頁，本院卷第127至129頁)。
　㈡張春財與葉朝圳於73年2月8日於臺北地院達成和解，和解內
    容為：⑴張春財向葉朝圳承租616、617、627-2、616-2地號
    田地4筆，張春財願無條件解除租約，將該用地交還葉朝圳
    耕作。⑵張春財應交還葉朝圳2萬5000元之租金。張春財現住
    之房屋，每年應給付葉朝圳租谷200台「千」(誤載，其後更
    正為「斤」)，按年7月1日繳交，不得藉故拖延，而張春財
    房屋門前之大埕應無條件給葉朝圳通行。⑶葉朝圳其餘請求
    權拋棄。⑷訴訟費用各自負擔（見原審卷第25頁）。嗣張春
    財、葉朝圳於同年月24日簽立共同聲明書，約定系爭和解筆
    錄所載「張春財現住之房屋」，每年應給付葉朝圳租谷200
    台斤等語，應更正為「張春財現住房屋使用之土地」，每年
    應付給葉朝圳地租之租谷200台斤等語（見原審卷第27頁）
    。
　㈢工服報告記載：系爭建物於72、74、84年如工服報告圖7、8
    、9所示A、B、C部分建物，占用系爭土地面積依序為86.8平
    方公尺、46.9平方公尺、27.3平方公尺。於85年系爭建物B
    、C部分之面積依序增加為72.5平方公尺、72.1平方公尺。
    於102年系爭建物增建D部分建物，面積為10.8平方公尺(見
    工服報告第12至16頁，證據外放）。　　
五、本院判斷：
    被上訴人主張上訴人所有系爭建物無權占用其所有系爭土地
    如附圖甲編號B、C、D、E所示部分，並受有相當於租金之不
    當得利，其得依民法第767條第1項、第179條規定，請求上
    訴人拆屋還地及返還不當得利等語。惟為上訴人所否認，並
    以前詞置辯。經查：
  ㈠被上訴人依民法第767條第1項前段、中段規定，請求上訴人
    拆除系爭土地上如附圖甲編號B、C、D、E部分所示之建物及
    地上物，並將前開占用土地返還予被上訴人部分：
  ⒈按所有人對於無權占有或侵奪其所有物者，得請求返還之，
    對於妨害其所有權者，得請求除去之，民法第767條前段、
    中段定有明文。次按租地建屋契約，係以承租人使用其房屋
    為目的，非有相當之期限不能達其目的，故當事人雖未明定
    租賃之期限，依契約目的探求當事人之真意，仍應解為定有
    租至房屋不堪使用時為止之期限。是否不堪使用，原則上應
    以承租當時所建房屋之通常使用判斷之；蓋房屋如未經出租
    人同意而改造或更新材質結構致變更其使用期限者，若以變
    更後之狀態為斷，不免違背該租地建屋契約立約時當事人之
    真意(最高法院105年度台上字第1200號判決意旨參照)。
  ⒉經查，被上訴人主張上訴人所有系爭建物占用系爭土地如附
    圖甲編號B、C、D、E所示部分面積依序為72、53、19、9平
    方公尺等，有現場照片足憑(見原審卷第187至211頁)，並經
    新北市瑞芳地政事務所於104年6月18日至現場測量無訛(見
    原審卷第447頁)，且據上訴人所不爭執(見本院卷第127頁)
    ，堪信為真。
  ⒊次查，張春財於73年2月8日與葉朝圳達成系爭和解，於系爭
    和解筆錄第1項約定將原承租之616、617、627-2、616-2地
    號土地，無條件解除租約，將該用地交還葉朝圳；於第2項
    約定張春財現住之房屋每年應給付葉朝圳租谷200台斤，按
    年7月1日繳交。嗣張春財與葉朝圳又於同年月24日簽立系爭
    共同聲明，更正系爭和解第2項內容為「張春財現住房屋使
    用土地，每年應給付葉朝圳地租為租谷200台斤」(見兩造不
    爭執事項㈡)，堪認張春財向葉朝圳承租之土地範圍，僅有其
    當時現住房屋使用之土地，其餘部分張春財均同意解除租約
    ，將土地交還葉朝圳耕作。
  ⒋再查，張春財於73年2月8日簽訂系爭和解時，其現住房屋使
    用系爭土地之範圍如附圖丙編號A、B、C所示，面積依序為8
    6.8、46.9、27.3平方公尺，並無附圖甲編號D、E部分所示
    建物存在，有72年航照圖與工研院72年航照正射影像套疊地
    籍線圖可憑(見工服報告第7、12頁，證據外放)。而系爭建
    物B、C部分於73年係人形斜屋頂之屋瓦構造，屋身為紅磚砌
    成之房屋，有照片足憑(詳附圖丁，見本院卷第77頁)。嗣張
    春財於85年將系爭房屋原有B、C部分拆除，重建如附圖甲編
    號B、C部分所示面積依序為72、53平方公尺之水泥平屋頂建
    物，亦有照片(詳附圖戊，見本院卷第129頁)、85年航照圖
    、工研院85年航照正射影像套疊地籍線圖、附圖甲(見工服
    報告第10、15頁，證據外放。原審卷第447頁)可佐。再徵諸
    上訴人於本院陳稱：系爭建物屋頂是用瓦片蓋的，因颱風吹
    壞，會漏水，後來就改掉，約改了20多年等語(見本院卷第1
    04頁)，堪認張春財確於85年間將系爭房屋原有之B、C部分
    拆除重建，其於85年間重建如附圖甲編號B、C部分所示之建
    物，已因原有建物拆除致無租地建屋關係存在，核屬無權占
    用被上訴人之系爭土地。
  ⒌又查，被上訴人主張上訴人於102年間又於系爭土地上如附圖
    甲編號D、E部分所示位置，增建地上物等情，亦有102年航
    照圖、工業技術研究院102年航照正射影像套疊地籍線圖、
    附圖甲(見工服報告第11、16頁，證據外放。原審卷第447頁
    )可證，係在系爭和解成立時張春財現在房屋坐落基地以外
    ，無租地建屋關係存在之土地另為之增建，亦堪認係無權占
    用被上訴人所有之系爭土地。
  ⒍上訴人雖抗辯其徵得葉朝圳同意始為改建云云，惟僅徒託空
    言，未舉證以實其說，已不足採。況上訴人於原審陳稱：系
    爭房屋在58年修建完工，但在73年達成和解前一年有重建情
    形，本來是打算興建二層樓建物，但是因為被上訴人發現，
    不同意上訴人之父將原本農地拿來建造房屋，所以才會有73
    年之租佃爭議等語(見原審卷第285至286頁)，堪認被上訴人
    從未同意上訴人改建。則上訴人上開所辯，顯不足採。
  ⒎上訴人雖抗辯：系爭房屋承租系爭土地之範圍非僅限於坐落
    之基地，尚包括以竹圍為界之土地，且系爭和解筆錄記載系
    爭房屋門前之大埕應無條件給被上訴人通行，可見系爭房屋
    承租範圍包含大埕云云。惟查，系爭和解與系爭共同聲明記
    載張春財承租之範圍僅有現住房屋使用之土地，且其餘部分
    土地張春財應交還葉朝圳耕作(見原審卷第25、27頁)，並無
    承租範圍以竹圍為界之記載，可見系爭和解所載張春財應將
    系爭建物大埕無條件供葉朝圳通行，僅為葉朝圳既有權利之
    重申，尚難據此認定承租範圍係以竹圍為界。則上訴人上開
    所辯，亦不足採。
  ⒏綜上所述，被上訴人依民法第767條第1項前段、中段規定，
    請求上訴人拆除系爭土地上如附圖甲編號B、C、D、E部分所
    示之建物及地上物，並將前開占用土地返還，為有理由，應
    予准許。
  ㈡被上訴人依民法第179條規定請求上訴人給付不當得利部分：
  ⒈按無法律上之原因而受利益，致他人受損害者，應返還其利
    益。民法第179條前段定有明文，而無權占有他人土地，可
    能獲得相當於租金之利益，為社會通常之觀念（最高法院61
    年台上字第1695號民事判例參照）。次按地租不得超過地價
    8%，約定地租或習慣地租超過地價8%者，應比照地價8%減定
    之，不及地價8%者，依其約定或習慣；前項地價指法定地價
    ，未經依法規定地價之地方，指最近3年之平均地價。又土
    地申報總價額，依法定地價，建築物價額，依該管市縣地政
    機關估定之價額，土地所有權人依土地法所申報之地價為法
    定地價，在平均地權條例實施區域，法定地價係指土地所有
    人於地政機關舉辦規定地價或重新規定地價時之公告期間內
    申報之地價，未於該期間內申報者，以公告地價之80%為其
    申報地價，土地法第110、148條、土地法施行法第25條及平
    均地權條例第16條分別定有明文。
  ⒉經查，上訴人無權占用系爭土地上如附圖甲編號B、C、D部分
    所示位置，面積合計為144平方公尺【計算式：72＋53＋19＝14
    4】，業據本院認定如前，核係無法律上原因而受有利益，
    並致被上訴人受有損害。則被上訴人依不當得利之法律關係
    ，訴請上訴人返還其不當得利，即屬有據，應予准許。
  ⒊次查，上訴人無權占用系爭土地而得受之利益，應以「相當
    於租金」之數額為其返還之價額。而系爭土地之使用地類別
    為農牧用地(見原審卷第17-2頁)，非土地法第97條第1項所
    稱之城市地方，自無該條文之適用，應以土地法第3編第4章
    關於耕地租用所定地租（即不得超過申報地價8%），作為本
    件不當得利之計算標準。而系爭土地於103年至108年之公告
    地價分別為每平方公尺96元、96元、120元、120元、120元
    、120元（見本院卷第175、177頁），按公告地價80%及地租
    比例8%計算上訴人所受不當得利，被上訴人自103年5月1日
    起至108年4月30日止得請求上訴人返還之不當得利為5161元
    【計算式詳附表一】。至於被上訴人自108年5月1日起至上
    訴人返還占用土地之日止，每月所得請求上訴人給付之金額
    則為92元【144×96×0.08/12＝92.16，元以下四捨五入】。
  ⒋上訴人雖辯稱其曾支付系爭土地每年租金3000元予被上訴人
    ，並主張抵充租金云云，惟僅徒託空言，未舉據以實其說，
    且為被上訴人所否認，洵無可採。
  ⒌綜上所述，被上訴人依民法第179條規定，請求上訴人給付自
    103年5月1日起至108年4月30日止之不當得利5161元，及自1
    08年5月1日起按月給付92元之不當得利，核屬有據，逾此之
    請求，即無理由。
六、從而，被上訴人依民法第767條第1項前段、中段、民法第17
    9條規定，請求㈠上訴人應將附圖甲編號B(面積72平方公尺)
    、C(面積53平方公尺)、D（面積19平方公尺）部分所示之建
    物及地上物拆除，並將上開占有土地返還與被上訴人；㈡上
    訴人應給付被上訴人5161元，及自108年4月27日即起訴狀繕
    本送達翌日(見原審卷第55頁)起算之法定遲延利息，暨自10
    8年5月1日起至返還前開土地之日止，按月給付被上訴人92
    元，為有理由，應予准許，逾此之請求即屬無據，應予駁回
    。原審就超過上開應予准許部分(除確定部分外)，為上訴人
    敗訴之判決，自有未洽，上訴意旨指摘原判決此部分不當，
    求予廢棄改判，為有理由，爰由本院廢棄改判如主文第二項
    所示。至於上開應准許部分，原審為上訴人敗訴之判決，並
    無不合。上訴人仍執陳詞，指摘原判決此部分不當，求予廢
    棄改判，為無理由，應駁回其上訴，並更正原判決主文第1
    項如本判決主文第4項所示。另被上訴人追加請求上訴人應
    將附圖甲編號E(面積9平方公尺）部分之建物及地上物拆除
    ，並將上開占有土地返還與被上訴人部分，為有理由，應予
    准許，爰判決如本判決主文第5項所示。
七、本件事證已臻明確，兩造其餘之攻擊或防禦方法及所用之證
    據，經本院斟酌後，認為均不足以影響本判決之結果，爰不
    逐一論列，併此敘明。
八、據上論結，本件上訴為一部有理由、一部無理由，追加之訴
    為有理由，依民事訴訟法第450條、第449條第1項、第79條
    ，判決如主文。
中　　華　　民　　國　　110 　年　　7 　　月　　20　　日
                  民事第三庭   
                      審判長法  官  王怡雯
                            法  官  朱美璘
                            法  官  何君豪
正本係照原本作成。
不得上訴。
中　　華　　民　　國　　110 　年　　7 　　月　　22　　日

　　　　　　　　　　　　　  書記官  陳奕伃

附圖甲：新北市瑞芳地政事務所104年6月18日土地複丈成果圖
 
 
附圖乙：工服報告圖11
 
附圖丙：工服報告圖7

附圖丁：系爭房屋B、C部分85年重建前照片
 
  
附圖戊：系爭房屋B、C、D部分85年重建後照片